ACORDAO-COMPLETO-2525879

ACÓRDÃO 9267/2022 ATA 41/2022 - PRIMEIRA CÂMARA

VISTOS, relatados e discutidos estes autos de tomada de contas especial instaurada pela Superintendência da Fundação Nacional da Saúde no Estado do Maranhão (Funasa/MA) , contra Haroldo Euvaldo Brito Leda, ex-prefeito de Lago do Junco/MA, em razão da não apresentação da prestação de contas do Termo de Compromisso TC/PAC 0546/2011, cujo objeto era a execução de sistema de esgotamento sanitário;
ACORDAM os Ministros do Tribunal de Contas da União, reunidos em sessão da 1ª Câmara, diante das razões expostas pelo relator, em:
9.1. considerar não cumpridas as determinações constantes dos itens 9.5. e 9.6. do Acórdão 3361/2019-TCU-Primeira Câmara;
9.2. aplicar à prefeita Maria Edina Alves Fontes a multa prevista no inciso IV do artigo 58 da Lei 8.443/1992, no valor de R$ 5.000,00 (cinco mil reais) , pelo não atendimento, no prazo estabelecido e sem causa justificada, as diligências objeto dos Ofícios 30.157/2021-TCU/Seproc e 49.946/2021-TCU/Seproc, fixando-lhe o prazo de quinze dias, a contar da notificação, para comprovar, perante o Tribunal (art. 214, III, a, do Regimento Interno/TCU) , o recolhimento da dívida aos cofres do Tesouro Nacional, atualizada monetariamente desde a data deste acórdão até a data do efetivo recolhimento, se for paga após o vencimento, na forma da legislação em vigor;
9.3. autorizar, desde logo, a cobrança judicial da dívida, caso não atendidas as notificações, na forma do disposto no art. 28, inciso II, da Lei 8.443/1992;
9.4. arquivar a presente tomada de contas especial, com fundamento no artigo 213 do Regimento Interno do Tribunal, sem cancelamento do débito atribuído ao Município de Lago do Junco/MA, no valor original de R$ 4.371,07, em 31/12/2012;
9.5. dar ciência desta deliberação à Fundação Nacional de Saúde, aos responsáveis e ao Procurador-Chefe da Procuradoria da República no Estado de Maranhão, nos termos do § 3º do art. 16 da Lei 8.443/1992 c/c o § 7º do art. 209 do Regimento Interno do TCU, para adoção das medidas que entender cabíveis.

TOMADA DE CONTAS ESPECIAL. Tomada de Contas Especial instaurado pela Superintendência da Fundação Nacional de Saúde noEstado do Maranhão/Ministério da Saúde, em razão da omissão no dever de prestar contas dos recursos do Termo de Compromisso TC/PAC n° -0546/2011 (fls. 12-15), celebrado com o Município de Lago do Junco/MA, tendo por objeto " a execução da ação de SISTEMA DE ESGOTAMENTO SANITÁRIO - MSD".

Primeira Câmara

Município de Lago do Junco - MA.

3. Interessados/Responsáveis:
3.1. Interessado: Fundação Nacional de Saúde (26.989.350/0001-16).
3.2. Responsável: Haroldo Euvaldo Brito Lêda (XXX.934.273-XX)..

13.1. Ministros presentes: Benjamin Zymler (na Presidência), Walton Alencar Rodrigues (Relator) e Jorge Oliveira.
13.2. Ministro-Substituto presente: Augusto Sherman Cavalcanti.

HAROLDO EUVALDO BRITO LEDA

WALTON ALENCAR RODRIGUES

Adoto, como parte do relatório, instrução elaborada pela Secretaria de Controle Externo de Tomada de Contas Especial:
Cuidam os autos de Tomada de Contas Especial instaurada pela Superintendência da Fundação Nacional da Saúde no Estado do Maranhão, em face do Sr. Haroldo Euvaldo Brito Leda (CPF: XXX.934.273-XX) , ex-Prefeito Municipal de Lago do Junco/MA, no período de 01/1/2009 a 31/12/2012, em razão da não apresentação da Prestação de Contas dos recursos federais recebidos por meio do Termo de Compromisso TC/PAC 0546/2011 (Siafi 669317) , firmado entre a Fundação Nacional da Saúde - Funasa e a Prefeitura Municipal de Lago do Junco/MA, no valor de R$ 500.000,00 (quinhentos mil reais) , cujo objeto era a execução de ação de Sistema de Esgotamento Sanitário - MSD, com vigência de 21/12/2011 a 21/12/2013.
2.	O Tribunal manifestou-se em relação ao mérito do processo por intermédio do Acórdão 3361/2019-TCU-Primeira Câmara, cujo teor é o seguinte:
ACORDAM os Ministros do Tribunal de Contas da União, reunidos em sessão da Primeira Câmara e ante as razões expostas pelo Relator, em:
9.1.  declarar a revelia de Haroldo Euvaldo Brito Leda, nos termos do artigo 12, § 3º, da Lei 8.443/1992;
9.2. com fundamento nos arts. 1º, I, 16, III, alíneas "a" e "c" c/c os arts. 19 e 23, III, da Lei 8.443/1992, e com os arts. 1º, I, 202, § 6º, 209, incisos I, 210 e 214, III, do Regimento Interno do TCU, sejam julgadas irregulares as contas de Haroldo Euvaldo Brito Leda (CPF: XXX.934.273-XX) , ex-Prefeito do Município de Lago do Junco/MA, e condená-lo ao pagamento das quantias a seguir especificadas, com a fixação do prazo de quinze dias, a contar das notificações, para comprovar, perante o Tribunal (art. 214, inciso III, alínea "a", do Regimento Interno) , o recolhimento da dívida aos cofres da Fundação Nacional de Saúde, atualizada monetariamente e acrescida dos juros de mora, calculados a partir das datas discriminadas, deduzida a importância transferida ao prefeito sucessor, em 31/12/2012, até a data do recolhimento, na forma prevista na legislação em vigor:
	Valor Original (R$) 
	Data da Ocorrência
	Débito/Crédito

	250.000,00
	18/4/2012
	Débito

	250.000,00
	22/11/2012
	Débito

	4.371,07
	31/12/2012
	Crédito

9.3. aplicar a Haroldo Euvaldo Brito Leda (CPF: XXX.934.273-XX) multa prevista no art. 57 da Lei 8.443/1992 c/c o art. 267 do Regimento Interno do TCU, no valor de R$ 580.000,00 (quinhentos e oitenta mil reais) , fixando-lhe o prazo de quinze dias, a contar da notificação, para comprovar, perante o Tribunal (art. 214, III, a, do Regimento Interno/TCU) , o recolhimento da dívida aos cofres do Tesouro Nacional, atualizada monetariamente desde a data deste acórdão até a data do efetivo recolhimento, se for paga após o vencimento, na forma da legislação em vigor;	
9.4. autorizar, desde logo, nos termos do art. 28, II, da Lei 8.443/1992, a cobrança judicial da dívida, caso não atendida a notificação;
9.5. determinar à Prefeitura de Lago do Junco/MA, que proceda, no prazo de 30 dias, a contar do recebimento da notificação da decisão proferida pelo Tribunal, à devolução do saldo remanescente dos recursos transferidos pelo Convênio TC/PAC 546/2011 (Siafi 669317) que se encontram aplicados no Banco do Brasil S/A (C/C 28072-0 - Agência 1087-1) à Fundação Nacional de Saúde;
9.6 determinar à Prefeitura de Lago do Junco/MA que apresente a este Tribunal e à Fundação Nacional de Saúde - Suest/MA comprovante de recolhimento do saldo remanescente dos recursos transferidos pelo Convênio TC/PAC 546/2011 (Siafi 669317) que se encontram aplicados no Banco do Brasil S/A (C/C 28072-0 - Agência 1087-1) ; 
9.7. determinar à Secretaria de Controle Externo de Tomada de Contas Especial (SecexTCE) que monitore as determinações exaradas neste acórdão;
9.8. encaminhar cópia da deliberação proferida, bem como do relatório e do voto que a fundamentam, ao Procurador-Chefe da Procuradoria da República no Estado de Maranhão, nos termos do § 3º do art. 16 da Lei 8.443/1992 c/c o § 7º do art. 209 do Regimento Interno do TCU, para adoção das medidas que entender cabíveis.
3.	A Prefeitura Municipal de Lago do Junco/MA foi notificada acerca do teor do Acórdão 3361/2019-TCU-Primeira Câmara por meio do Ofício 1269/2019-TCU/Seproc, de 23/7/2019 (peça 38) . O expediente de notificação foi entregue no endereço do destinatário, conforme documentação acostada à peça 46.
4.	O acórdão condenatório transitou em julgado, conforme documentação acostada à peça 49. Foram adotadas as providências necessárias à inscrição do responsável nos sistemas Cadirreg e Cadin (peças 48 e 50) , bem como autuado os processos de cobrança executiva TC Processo 034.009/2019-1 e Processo 034.010/2019-0.
5.	Ao compulsar o processo, não foi localizada documentação apta a comprovar o cumprimento da determinação alvitrada no item 9.5 do Acórdão 3361/2019-TCU-Primeira Câmara.
6.	A par do relatado, a instrução acostada na peça 55 pugnou pela realização de diligência ao município de Lago do Junco/MA com o objetivo de aferir o cumprimento da determinação alvitrada nos itens 9.5. e 9.6 do Acórdão 3361/2019-TCU-Primeira Câmara. A medida preliminar foi implementada por meio do Ofício 30157/2021, de 9/6/2021 (peças 57 e 58) , expediente esse reiterado pelo de nº 49946/2021-TCU/Seproc, de 30/8/2021 (peças 59 e 60) . 
7.	De acordo com o Despacho de Conclusão de Comunicações Processuais acostado à peça 61, o município de Lago do Junco/MA não respondeu às diligências que foram remetidas.
8.	A despeito de a notificação do Acórdão 3361/2019-TCU-Primeira Câmara, bem como as diligências mencionadas no item 6 acima terem sido devidamente entregues, na forma do art. 179, inciso II, do RI/TCU, as autoridades competentes, no caso, os Prefeitos Osmar Fonseca dos Santos - 2017/2020 (XXX.712.903-XX) e Maria Edina Alves Fontes - 2021 ... (XXX.292.083-XX) não apresentaram nenhuma documentação hábil para comprovar a devolução do saldo remanescente dos recursos transferidos pelo Convênio TC/PAC 546/2011 (Siafi 669317) que se encontram aplicados no Banco do Brasil S/A (C/C 28072-0 - Agência 1087-1) à Fundação Nacional de Saúde. Pelo contrário, mantiveram-se silentes.
9.	Em face do exposto, submetemos o presente processo à consideração superior, para posterior envio ao Relator, via MP/TCU, com as seguintes propostas:
a) aplicar ao Sr. Osmar Fonseca dos Santos (XXX.712.903-XX) e à Sra. Maria Edina Alves Fontes (XXX.292.083-XX) a multa capitulada no art. 58, inciso IV, da Lei 8.443/92 c/c o art. 268, inciso IV, e § 3º, tendo em vista que deixaram de cumprir, sem causa justificada, as determinações alvitradas nos itens 9.5 e 9.6  do Acórdão 3361/2019-TCU-Primeira Câmara; e 
b) fixar prazo improrrogável de 30 dias, contados na forma do art. 183, inciso I, alínea "d" do RI/TCU, para que a Prefeitura Municipal de Lago do Junco/MA proceda  à devolução do saldo remanescente dos recursos transferidos pelo Convênio TC/PAC 546/2011 (Siafi 669317) que se encontram aplicados no Banco do Brasil S/A (C/C 28072-0 - Agência 1087-1) à Fundação Nacional de Saúde.
c) determinar à Prefeitura Municipal de Lago do Junco/MA que apresente a este Tribunal e à Fundação Nacional de Saúde - Suest/MA comprovante de recolhimento do saldo remanescente dos recursos transferidos pelo Convênio TC/PAC 546/2011 (Siafi 669317) que se encontram aplicados no Banco do Brasil S/A (C/C 28072-0 - Agência 1087-1
2.	O Ministério Público junto ao TCU anuiu com a unidade técnica, com pequeno ajuste:
Trata-se de questão concernente ao regular atendimento dos itens 9.5 e 9.6 do Acórdão 3361/2019-TCU-Primeira Câmara (peça 32) , sendo o primeiro item determinação para que a Prefeitura de Lago do Junco/MA providenciasse em 30 dias o recolhimento do saldo do Convênio TC/PAC 546/2011 e o segundo determinação para que fosse apresentado ao Tribunal e à Fundação Nacional de Saúde o comprovante de recolhimento.
Ocorre que diante da ausência de confirmação do recolhimento, a Unidade Técnica diligenciou aquela localidade com vistas a obter informações que comprovassem o cumprimento das duas determinações, não obtendo resposta dos gestores municipais.
Dessa forma, à peça 62, o Assessor da SecexTCE sugeriu a adoção de tais medidas:
a) aplicar ao Sr. Osmar Fonseca dos Santos (XXX.712.903-XX) e à Sra. Maria Edina Alves Fontes (XXX.292.083-XX) a multa capitulada no art. 58, inciso IV, da Lei 8.443/92 c/c o art. 268, inciso IV, e § 3º, tendo em vista que deixaram de cumprir, sem causa justificada, as determinações alvitradas nos itens 9.5 e 9.6 do Acórdão 3361/2019-TCU-Primeira Câmara; e 
b) fixar prazo improrrogável de 30 dias, contados na forma do art. 183, inciso I, alínea "d" do RI/TCU, para que a Prefeitura Municipal de Lago do Junco/MA proceda à devolução do saldo remanescente dos recursos transferidos pelo Convênio TC/PAC 546/2011 (Siafi 669317) que se encontram aplicados no Banco do Brasil S/A (C/C 28072-0 - Agência 1087-1) à Fundação Nacional de Saúde.
c) determinar à Prefeitura Municipal de Lago do Junco/MA que apresente a este Tribunal e à Fundação Nacional de Saúde - Suest/MA comprovante de recolhimento do saldo remanescente dos recursos transferidos pelo Convênio TC/PAC 546/2011 (Siafi 669317) que se encontram aplicados no Banco do Brasil S/A (C/C 28072-0 - Agência 1087-1
No essencial concordamos com a proposta de deslinde do Assessor da SecexTCE, o que não nos impede de sugerir pequeno ajuste em razão de a conduta do ex-prefeito e de sua sucessora serem de natureza distintas. Na verdade, temos o descumprimento de determinação de responsabilidade do Sr. Osmar Fonseca dos Santos (art. 58, VII, Lei 8.443/1992) e o não atendimento de diligência pela Sra. Maria Edina Alves Fontes (art. 58, IV, Lei 8.443/1992) .
Assim, oportuno trazermos à colação os itens do Acórdão 3361/2019-TCU-Primeira Câmara que deixaram de ser atendidos:
9.5. determinar à Prefeitura de Lago do Junco/MA, que proceda, no prazo de 30 dias, a contar do recebimento da notificação da decisão proferida pelo Tribunal, à devolução do saldo remanescente dos recursos transferidos pelo Convênio TC/PAC 546/2011 (Siafi 669317) que se encontram aplicados no Banco do Brasil S/A (C/C 28072-0 - Agência 1087- 1) à Fundação Nacional de Saúde; 
9.6 determinar à Prefeitura de Lago do Junco/MA que apresente a este Tribunal e à Fundação Nacional de Saúde - Suest/MA comprovante de recolhimento do saldo remanescente dos recursos transferidos pelo Convênio TC/PAC 546/2011 (Siafi 669317) que se encontram aplicados no Banco do Brasil S/A (C/C 28072-0 - Agência 1087-1) ; (negritamos) 
Apesar de as determinações serem endereçadas à prefeitura, considerando que se trata de ente dependente da ação de seus dirigentes para a concretização de suas obrigações, nada mais equilibrado que responsabilizar os administradores, inclusive com aplicação de multa, pela inação diante de ordem da Corte de Contas.   
Nesse contexto, com supedâneo no art. 58, VII, da lei 8.443/1992, pode-se aplicar multa ao gestor que descumpre determinação do TCU. Acontece que o dispositivo fala em reincidência de descumprimento (VII - reincidência no descumprimento de determinação do Tribunal) . Assim, no caso concreto, inexiste motivo para aplicar a referida multa ao Sr. Osmar Fonseca dos Santos, pois o único momento no qual ele tomou conhecimento da determinação foi por ocasião do recebimento da comunicação do acórdão (peças 38 e 46) .  
Em relação à Sra. Maria Edina Alves Fontes, o tipo definido pelo art. 58, IV, Lei 8.443/1992 (IV - não atendimento, no prazo fixado, sem causa justificada, a diligência do Relator ou a decisão do Tribunal) está suficientemente caracterizado, o que fundamenta a aplicação de multa. A Unidade Técnica expediu os Ofícios 30.157/2021-TCU/Seproc e 49.946/2021-TCU/Seproc (peças 57 a 59) , sem obter do município resposta quanto ao cumprimento das determinações.
Assim, nossa proposta de redação para a alínea "a" é a seguinte:
a) aplicar à Sra. Maria Edina Alves Fontes (XXX.292.083-XX) a multa capitulada no art. 58, inciso IV, da Lei 8.443/92 c/c o art. 268, inciso IV, e § 3º, tendo em vista que deixou de atender, no prazo fixado e sem causa justificada, as diligências objeto dos Ofícios 30.157/2021-TCU/Seproc e 49.946/2021-TCU/Seproc;
Por fim, deve-se alertar à prefeita que após a nova comunicação da SecexTCE, na hipótese de não atendimento dos itens 9.5 e 9.6 do Acórdão 3361/2019-TCU-Primeira Câmara, restará configurada a reincidência no descumprimento de determinação, o que ampara a aplicação de outra multa, desta vez com fundamento no art. 58, VII, da lei 8.443/1992.

não há.

Procurador Marinus Eduardo De Vries Marsico.

TOMADA DE CONTAS ESPECIAL. TERMO DE COMPROMISSO. FUNASA. IMPLANTAÇÃO DE MÓDULOS SANITÁRIOS DOMICILIARES. DECISÃO PELA IRREGULARIDADE DAS CONTAS DO PREFEITO. DÉBITO. MULTA. DETERMINAÇÃO AO ENTE MUNICIPAL PARA DEVOLUÇÃO DO SALDO À FUNASA. MONITORAMENTO DA DELIBERAÇÃO. NÃO ATENDIMENTO DAS DILIGÊNCIAS PELA PREFEITURA E NÃO COMPROVAÇÃO DO RECOLHIMENTO DOS RECURSOS. MULTA. ARQUIVAMENTO DA TCE SEM CANCELAMENTO DO DÉBITO.

TOMADA DE CONTAS ESPECIAL (TCE)

Secretaria de Controle Externo de Tomada de Contas Especial (SecexTCE).

Trata-se de monitoramento do item 9.7. do Acórdão 3361/2019-TCU-Primeira Câmara.
	A decisão foi exarada em tomada de contas especial instaurada pela Superintendência da Fundação Nacional da Saúde no Estado do Maranhão (Funasa/MA) , contra Haroldo Euvaldo Brito Leda, ex-prefeito de Lago do Junco/MA, em razão da não apresentação da prestação de contas do Termo de Compromisso TC/PAC 0546/2011, cujo objeto era a execução de sistema de esgotamento sanitário.
	Mediante Acórdão 3361/2019-TCU-Primeira Câmara, de minha relatoria, o Tribunal julgou irregulares as contas do gestor, imputando-lhe débito e multa. Adicionalmente, determinou ao ente federado que comprovasse a devolução do saldo de recursos do termo de compromisso, que corresponde a R$ 7.947,36, em 18/11/2022.
	Tendo em vista a não comprovação do cumprimento da determinação constante dos itens 9.5 e 9.6. do julgado, foi realizada diligência ao Município de Lago do Junco/MA, que se manteve inerte.
	A unidade técnica propôs aplicar multa ao ex-prefeito Osmar Fonseca dos Santos (2017/2020) e à atual gestora, Maria Edina Alves Fontes (2021/2024) , pelo não atendimento de determinação desta Corte, além de fixar prazo improrrogável para que a Prefeitura proceda à devolução do saldo dos recursos.
	O MPTCU divergiu parcialmente da unidade técnica, propondo multar a prefeita pelo não atendimento de diligência. Quanto ao ex-prefeito, propugnou por não lhe imputar multa, tendo em vista não se tratar de reincidência no descumprimento de determinação.
	Em relação às propostas de multas, acolho o posicionamento do Parquet.
	A fim de monitorar o cumprimento da deliberação, a unidade técnica enviou à Prefeitura duas diligências (inicial e reiteração) . Os ofícios alertaram sobre a possibilidade de aplicação de multa, sem a realização de prévia audiência, no caso de não atendimento. Os comprovantes de recebimento dos ofícios foram assinados pelo Chefe de Gabinete da Prefeita, Thales Natan Lima da Silva. 
	Assim, não há dúvida sobre a correta entrega dos ofícios e a caracterização da inadimplência, junto ao Tribunal, da gestora Maria Edina Alves Fontes.
	A responsável não remeteu informações para o Tribunal sobre o recolhimento dos recursos devidos pelo Município e não apresentou justificativas para tal. 
	Pertinente, portanto, aplicar-lhe a multa prevista no artigo no inciso IV do artigo 58 da Lei 8.443/1992.
	Quanto ao ex-prefeito Osmar Fonseca dos Santos, em que pese o previsto no inciso VII do artigo 268 do Regimento Interno do TCU e ter sido devidamente notificado do acórdão, entendo que a multa por descumprimento de determinação só pode ser aplicada no caso de reincidência, conforme estabelece o artigo 58 da Lei 8.443/1992.
	Deixo de citar o ente federado ou de renovar a determinação para recolhimento do saldo de recursos, tendo em vista o princípio da insignificância e da economia processual, sem cancelamento do débito, nos termos do artigo 213 do Regimento Interno desta Corte.
	Feitas essas considerações, voto para que o Tribunal adote a minuta de acórdão que submeto ao Colegiado.
	TCU, Sala das Sessões, em 29 de novembro de 2022. 
WALTON ALENCAR RODRIGUES 
Relator